ACORDAO-COMPLETO-2555593

ACÓRDÃO 2226/2023 ATA 7/2023 - SEGUNDA CÂMARA

VISTOS, relatados e discutidos estes autos em que se aprecia ato de concessão de pensão civil oriundo do Ministério da Agricultura, Pecuária e Abastecimento (extinto) ;			
ACORDAM os Ministros do Tribunal de Contas da União reunidos em Sessão da Segunda Câmara, diante das razões expostas pelo relator e com fundamento na Constituição Federal, art. 71, inciso III, e na Lei 8.443/1991, art. 1º, V, e 39, I e II, em:
9.1. considerar ilegal, recusando-lhe registro, o ato de pensão civil instituído por Wildemar Gomes Lima em favor de Vera Dulcinei Mattge Lima;
9.2. dispensar a devolução dos valores indevidamente recebidos até a data desta deliberação, com base no Enunciado 106 da Súmula da Jurisprudência do TCU; 
9.3. determinar, com fulcro no art. 262, caput, do Regimento Interno deste Tribunal, ao Ministério da Agricultura e Pecuária que: 
9.3.1. faça cessar os pagamentos decorrentes do ato impugnado, comunicando ao TCU, no prazo de 15 (quinze) dias, as providências adotadas;
9.3.2. emita novo ato, livre das irregularidades ora apontadas, submetendo-o à nova apreciação por este Tribunal; e
9.3.3. dê ciência, no prazo de 15 (quinze) dias, contados da notificação, do inteiro teor desta deliberação à interessada, alertando-a de que o efeito suspensivo proveniente da interposição de eventuais recursos junto ao TCU não a exime da devolução dos valores percebidos indevidamente, caso o recurso não seja provido; e
9.4. dar ciência desta deliberação ao órgão de origem.

Análise de ato de concessão de pensão civil.

Segunda Câmara

Ministério da Agricultura, Pecuária e Abastecimento (extinto).

3. Interessada: Vera Dulcinei Mattge Lima (XXX.301.062-XX).

13.1. Ministros presentes: Vital do Rêgo (Presidente), Augusto Nardes (Relator), Aroldo Cedraz e Antonio Anastasia.
13.2. Ministro-Substituto presente: Marcos Bemquerer Costa.

AUGUSTO NARDES

Adoto como relatório a instrução transcrita a seguir, com os ajustes de forma que julgo pertinentes, a qual foi elaborada no âmbito da então Secretaria de Fiscalização de Integridade de Atos e Pagamentos de Pessoal e de Benefícios Sociais (Sefip) , e cujo encaminhamento teve a anuência do dirigente daquela unidade técnica e do representante do Ministério Público junto ao TCU (peças 5 a 7) :
	"Trata-se de ato de pensão civil, submetido, para fins de registro, à apreciação do Tribunal de Contas da União (TCU) , de acordo com o art. 71, inciso III, da Constituição Federal.  O ato foi cadastrado e disponibilizado ao TCU por intermédio do Sistema e-Pessoal, na forma do art. 2º e 4º da Instrução Normativa TCU 78/2018.
	2. O ato desse processo pertence às seguintes unidades:
	2.1. Unidade emissora: MINISTÉRIO DA AGRICULTURA, PECUÁRIA E ABASTECIMENTO.
	2.2. Unidade cadastradora:  MINISTÉRIO DA AGRICULTURA, PECUÁRIA E ABASTECIMENTO.
	2.3. Subunidade cadastradora: Departamento da Comissão Executiva do Plano da Lavoura Cacaueira - CEPLAC.
	EXAME TÉCNICO
	Procedimentos aplicados
	3. Os procedimentos para exame, apreciação e registro de atos de pessoal encontram-se estabelecidos na Instrução Normativa TCU 78/2018 e na Resolução TCU 206/2007. Essas normas dispõem que os atos de pessoal disponibilizados por meio do e-Pessoal devem ser submetidos previamente a críticas automatizadas, com base em parâmetros predefinidos.
	4. As críticas das informações cadastradas na etapa de coleta do ato foram elaboradas e validadas levando-se em conta as peculiaridades de cada ato. Os itens verificados nessa etapa são inerentes a dados cadastrais, fundamentos legais, mapa de tempo, ficha financeira, assim como eventuais ocorrências de acumulação. Trata-se de verificações abrangentes, minuciosas e precisas e sem a necessidade de ação humana e, portanto, menos suscetível a falhas. As críticas aplicadas estão discriminadas no sistema, no Menu e-Pessoal, opção 'Crítica', que podem ser acessadas mediante concessão de perfil específico a servidores do TCU responsáveis pela análise.
	5. Além das críticas automatizadas, há verificação humana adicional no caso de haver alertas do sistema ou informações não formatadas, como esclarecimentos do gestor ou do controle interno.  
	6. As críticas também consideram os registros do Sistema Integrado de Administração de Recursos Humanos (Siape) . O Siape disponibiliza informações atualizadas sobre as parcelas que integram os proventos, diferentemente, portanto, do e-Pessoal, que informa as parcelas no momento do registro do ato. 
	7. Essa confrontação com o Siape fornece uma visão atual e verdadeira da situação, o que permite descaracterizar irregularidades e inconsistências que, embora constantes do e-Pessoal, já foram corrigidas.
	8. As verificações detectadas no ato encontram-se discriminadas na aba de pendências do ato no sistema e-Pessoal, bem como no espelho do ato contemplado por esta instrução.
	Exame das Constatações
	9. Ato: 99374/2019 - Inicial - Interessado (a) : WILDEMAR GOMES LIMA 
	9.1. Beneficiário: VERA DULCINEI MATTGE LIMA - CPF: XXX.301.062-XX - Cônjuge
	9.2. Parecer do Controle Interno: considerar o ato Legal.
	9.3. Constatações e análises: 
	9.3.1. Houve o registro de pelo menos uma rubrica com 'Denominação para análise pelo TCU = Decisão judicial (15277 - DECISAO JUDICIAL TRAN JUG AT. (Decisão judicial - Outros) - R$ 313,99) .
	a. Justificativa do Gestor de Pessoal: Não há. Verificação efetuada no âmbito do TCU.
	b. Análise do Controle Interno:  Não há. Verificação efetuada no âmbito do TCU.
	c. Análise da Equipe Técnica: Ilegal
	Consta no ato duas parcelas remuneratórias (nos valores de R$ 313,99 e R$ 314,11) pagas com base em decisão judicial proferida no âmbito de Reclamação Trabalhista, que tramitou na Justiça do Trabalho, onde o interessado obteve decisão judicial favorável no sentido de efetuar o pagamento dos percentuais de 26,06% e 26,05%
	O entendimento deste Tribunal é no sentido de que devem ser absorvidas na ou eliminadas da estrutura remuneratória dos servidores públicos federais, conforme o caso, o pagamento das seguintes rubricas judiciais: a) Plano Bresser (reajuste de 26,06%, referente à inflação de junho de 1987) ; b) URP de abril e maio de 1988 (16,19%) ; c) Plano Verão (URP de fevereiro de 1989, com o índice de 26,05%) ; d) Plano Collor (1990, com o índice de 84,32%) ; e) incorporação de horas extras; f) vantagem pessoal do art. 5º do Decreto 95.689/1988, concedida com o fito de evitar o decesso remuneratório em razão do reenquadramento de docentes e técnicos administrativos no Plano Único de Classificação e Retribuição de Cargos e Empregos; g) percentual de 28,86%, referente ao reajuste concedido exclusivamente aos militares pelas Leis 8.622/1993 e 8.627/1993, posteriormente estendido aos servidores civis pela Medida Provisória 1.704/1998; h) percentual de 3,17%, em função de perda remuneratória decorrente da aplicação errônea dos critérios de reajuste em face da URV (referente ao Plano Real) ; e i) percentual de 10,8%, concedido exclusivamente para proventos de aposentadoria e pensão civil. Nesse sentido foi o Acórdão 1614/2019-TCU-Plenário, de relatoria da Ministra Ana Arraes.
	Assim, a manutenção de pagamentos relativos a essas vantagens apenas seria admissível se fosse necessário assegurar, imediatamente após a transposição ao Regime Jurídico Único (RJU) , a irredutibilidade da remuneração. Nessa hipótese, a vantagem seria paga sob a forma de VPNI e paulatinamente compensada nos aumentos subsequentes conferidos ao funcionalismo, até seu completo desaparecimento. Nesse sentido foi o Acórdão 3787/2020-TCU-Primeira Câmara, de relatoria do Ministro Vital do Rêgo.
	No caso concreto, após a transposição ao RJU e da decisão judicial, diversas leis reestruturaram a carreira do servidor enquanto na atividade, tais como as Leis 11.784/2008, 11.907/2009, 12.702/2012 e 13.324/2016.
	Assim, entende-se que não há respaldo legal para manutenção do pagamento da rubrica, após a transposição ao RJU e das citadas leis que reestruturaram a carreira.
	9.3.2. Houve o registro de pelo menos uma rubrica com 'Denominação para análise pelo TCU = Decisão judicial (01113 - DEC JUD N TRAN JUG IS/PSS - AT (Decisão judicial - PSS) - R$ 271,29) .
	a. Justificativa do Gestor de Pessoal: Não há. Verificação efetuada no âmbito do TCU.
	b. Análise do Controle Interno:  Não há. Verificação efetuada no âmbito do TCU.
	c. Análise da Equipe Técnica: Ilegal
	Trata-se de parcela remuneratória que integrou a base de cálculo dos proventos paga com base em decisão judicial proferida no âmbito do processo 11164.64.2010.4.01.4100, que tramitou na Justiça Federal de Rondônia, onde o Sindicato da categoria obteve decisão judicial favorável aos seus filiados no sentido de que seja pago o adicional de insalubridade.
	Os adicionais de insalubridade, periculosidade ou atividades penosas estão previstos no art. 68 da Lei 8.112/1990:
'Art. 68. Os servidores que trabalhem com habitualidade em locais insalubres ou em contato permanente com substâncias tóxicas, radioativas ou com risco de vida, fazem jus a um adicional sobre o vencimento do cargo efetivo.
§ 1o O servidor que fizer jus aos adicionais de insalubridade e de periculosidade deverá optar por um deles.
§ 2o O direito ao adicional de insalubridade ou periculosidade cessa com a eliminação das condições ou dos riscos que deram causa a sua concessão'.
	Já o art. 12, da Lei 8.270/1991, assim estabeleceu:
'Art. 12. Os servidores civis da União, das autarquias e das fundações públicas federais perceberão adicionais de insalubridade e de periculosidade, nos termos das normas legais e regulamentares pertinentes aos trabalhadores em geral e calculados com base nos seguintes percentuais:
I - cinco, dez e vinte por cento, no caso de insalubridade nos graus mínimo, médio e máximo, respectivamente;
II - dez por cento, no de periculosidade.
§ 1° O adicional de irradiação ionizante será concedido nos percentuais de cinco, dez e vinte por cento, conforme se dispuser em regulamento. (Regulamento) 
§ 2° A gratificação por trabalhos com Raios X ou substâncias radioativas será calculada com base no percentual de dez por cento.
§ 3° Os percentuais fixados neste artigo incidem sobre o vencimento do cargo efetivo.
§ 4° O adicional de periculosidade percebido pelo exercício de atividades nucleares é mantido a título de vantagem pessoal, nominalmente identificada, e sujeita aos mesmos percentuais de revisão ou antecipação dos vencimentos.
§ 5° Os valores referentes a adicionais ou gratificações percebidos sob os mesmos fundamentos deste artigo, superiores aos aqui estabelecidos, serão mantidos a título de vantagem pessoal, nominalmente identificada, para os servidores que permaneçam expostos à situação de trabalho que tenha dado origem à referida vantagem, aplicando-se a esses valores os mesmos percentuais de revisão ou antecipação de vencimentos'.
	Consoante se pode perceber, o pagamento da vantagem seria devido para os servidores que permaneçam expostos à situação de trabalho que tenha dado origem aos adicionais de insalubridade e periculosidade.
	Assim, com o óbito do servidor, ocorrido em 12/8/2018, não haveria razão para se manter o pagamento da referida vantagem, visto que a exposição do servidor aos fatores de riscos que deram ensejo aos adicionais de insalubridade ou periculosidade já teriam cessada.
	Ao consultar a decisão judicial anexada ao ato, constata-se que ela foi proferida em 3/6/2011, ou seja, enquanto o servidor estava na atividade.
	Diante disso, conclui-se que a vantagem não seria devida para a pensionista, por uma questão lógica, falta de exposição aos fatores que ensejaram na concessão do adicional de insalubridade.
	9.4. O quadro resumo de ocorrências e, quando for o caso, o detalhamento da norma legal e da jurisprudência para as inconsistências acima elencadas encontra-se no anexo II dessa instrução. 
	(...) CONCLUSÃO
	10. A abrangência e a profundidade das verificações levadas a efeito fundamentam convicção de que o ato 99374/2019 pode ser apreciado pela ilegalidade, em razão das irregularidades apontadas no item Exame das Constatações desta instrução, que representam afronta à legislação e à jurisprudência de referência.
	PROPOSTA DE ENCAMINHAMENTO
	11. Ante o exposto, com fundamento no art. 71, inciso III, da Constituição Federal, no art. 1º, inciso V, e art. 39, incisos I e II, da Lei 8.443/1992, no art. 260 do Regimento Interno do Tribunal de Contas da União, propõe-se: 
	11.1. Considerar ILEGAL e recusar registro do ato de Pensão civil 99374/2019 - Inicial de WILDEMAR GOMES LIMA do quadro de pessoal do órgão/entidade MINISTÉRIO DA AGRICULTURA, PECUÁRIA E ABASTECIMENTO, com base nos arts. 71, inciso III, da Constituição Federal, 1º, inciso V, e 39, inciso II, da Lei 8.443/1992 e 260, § 1º, do Regimento Interno.
	11.2. Para o ato de Pensão civil de WILDEMAR GOMES LIMA, recalcule os proventos, no prazo de quinze dias, contados da ciência desta deliberação, abstendo de incluir na base de cálculo os valores das parcelas remuneratórias pagas com base em decisão judicial que determinou pagar ao ex-servidor os percentuais de 26,06% e 26,05%.
	11.3. Para o ato de Pensão civil de WILDEMAR GOMES LIMA, recalcule os proventos, no prazo de quinze dias, contados da ciência desta deliberação, abstendo de incluir na base de cálculo o valor da parcela remuneratória paga com base em decisão judicial que determinou pagar ao servidor o adicional de insalubridade, uma vez que não há amparo legal para o seu pagamento ao pensionista.
	11.4. Com fulcro no art. 262, caput, do Regimento Interno deste Tribunal, determinar ao órgão/entidade MINISTÉRIO DA AGRICULTURA, PECUÁRIA E ABASTECIMENTO que: 
	11.4.1. no prazo de trinta dias, contados da ciência da decisão, envie a este Tribunal documentos comprobatórios de que o (a) interessado (a) cujo ato foi impugnado está ciente do julgamento deste Tribunal.
	11.4.2. dê ciência, no prazo de quinze dias, contados da notificação, do inteiro teor desta deliberação (a) o interessado (a) , alertando-o (a) de que o efeito suspensivo proveniente da interposição de eventuais recursos junto ao TCU não o (a) exime da devolução dos valores percebidos indevidamente, caso o recurso não seja provido.
	11.4.3. emita novo ato, livre da irregularidade ora apontada, em substituição ao ato de Pensão civil de WILDEMAR GOMES LIMA, submetendo-o à nova apreciação por este Tribunal, na forma do artigo 260, caput, também do Regimento.
	11.4.4. dispense a devolução dos valores indevidamente recebidos de boa-fé até a data da ciência do órgão/entidade MINISTÉRIO DA AGRICULTURA, PECUÁRIA E ABASTECIMENTO, do acórdão que vier a ser proferido, com base no Enunciado 106 da Súmula da Jurisprudência do TCU."
	
	É o Relatório.

não há.

Procurador Rodrigo Medeiros de Lima.

PESSOAL. APOSENTADORIA. pagamento de rubricas por decisão judicial, sem a devida absorção por reajustes posteriores. pagamento de adicional de insalubridade à pensionista, após a morte do instituidor. ILEGALIDADE. NEGATIVA DE REGISTRO. DETERMINAÇÕES.

PENSÃO CIVIL (PCIV)

Unidade de Auditoria Especializada em Pessoal (AudPessoal).

Trata-se de ato de pensão civil instituída por Wildemar Gomes Lima em favor de Vera Dulcinei Mattge Lima.
2.	A então Secretaria de Fiscalização de Integridade de Atos e Pagamentos de Pessoal e de Benefícios Sociais (Sefip) concluiu, com o aval do Ministério Público junto ao TCU (MPTCU) , pela ilegalidade do ato em razão do pagamento rubricas, por decisão judicial, sem a devida absorção por reajustes da carreira; e pagamento de adicional de insalubridade, mesmo após a morte do instituidor.
3.	Manifesto, desde já, minha anuência ao encaminhamento uniforme proposto nos pareceres técnicos.
4.	De fato, consoante Acórdão 1614/2019-TCU-Plenário, de relatoria da Ministra Ana Arraes, devem ser absorvidas ou eliminadas da estrutura remuneratória dos servidores públicos federais, conforme o caso, o pagamento das seguintes rubricas judiciais: a) Plano Bresser (reajuste de 26,06%, referente à inflação de junho de 1987) ; b) URP de abril e maio de 1988 (16,19%) ; c) Plano Verão (URP de fevereiro de 1989, com o índice de 26,05%) ; d) Plano Collor (1990, com o índice de 84,32%) ; e) incorporação de horas extras; f) vantagem pessoal do art. 5º do Decreto 95.689/1988, concedida com o fito de evitar o decesso remuneratório em razão do reenquadramento de docentes e técnicos administrativos no Plano Único de Classificação e Retribuição de Cargos e Empregos; g) percentual de 28,86%, referente ao reajuste concedido exclusivamente aos militares pelas Leis 8.622/1993 e 8.627/1993, posteriormente estendido aos servidores civis pela Medida Provisória 1.704/1998; h) percentual de 3,17%, em função de perda remuneratória decorrente da aplicação errônea dos critérios de reajuste em face da URV (referente ao Plano Real) ; e i) percentual de 10,8%, concedido exclusivamente para proventos de aposentadoria e pensão civil.
5.	Além disso, conforme jurisprudência pacífica tanto no âmbito do STJ como do STF, não há que se falar em direito adquirido a regime de vencimentos, de forma que alterações posteriores devem absorver as vantagens decorrentes de decisões judiciais cujo suporte fático já se tenha exaurido, resguardada a irredutibilidade remuneratória (e.g., MS 13.721-DF/STJ, MS 11.145-DF/STJ, RE 241.884-ES/STF, RE 559.019-SC/STF, MS 26.980-DF/STF) . O Supremo Tribunal Federal, ao julgar o Recurso Extraordinário 596.663, que teve repercussão geral reconhecida, assentou a tese de que a sentença que reconhece ao trabalhador ou ao servidor o direito a determinado percentual de acréscimo remuneratório deixa de ter eficácia a partir da superveniente incorporação definitiva do referido percentual nos seus ganhos.
6.	Em obediência aos sobreditos entendimentos, a unidade jurisdicionada não poderia afastar-se da aplicação da metodologia explicitada no Acórdão 2161/2005-TCU-Plenário, relator o Ministro Walton Alencar Rodrigues, obedecidos os detalhamentos constantes do Acórdão 269/2012-TCU-Plenário, de relatoria do Ministro José Jorge, ou seja, com transformação da vantagem inquinada em VPNI, sujeita apenas aos reajustes gerais do funcionalismo, e que deveria ser paulatinamente absorvida em razão de reestruturações de carreira ocorridas posteriormente.
7.	Neste caso concreto, após a transposição ao RJU e da decisão judicial, diversas leis reestruturaram a carreira do servidor enquanto na atividade, tais como as Leis 11.784/2008, 11.907/2009, 12.702/2012 e 13.324/2016. Dessa forma, está correta a conclusão da unidade técnica de que não há respaldo legal para manutenção do pagamento da rubrica.
8.	O pagamento de adicional de insalubridade, após a morte do instituidor, também não encontra amparo legal. Consoante se pode perceber, nas conclusões da unidade técnica, o pagamento da rubrica é devida tão somente aos servidores que permanecem expostos à situação de trabalho que tenha dado origem aos adicionais de insalubridade e periculosidade. Com o óbito do servidor, ocorrido em 12/8/2018, não haveria razão para se manter, nos termos do art. 68 da Lei 8.112/1990 e do art. 12, da Lei 8.270/1991, o pagamento do adicional de insalubridade.
	Ante o exposto, VOTO por que o Tribunal adote a minuta de acórdão que submeto à consideração deste Colegiado.
TCU, Sala das Sessões, em 28 de março de 2023.
Ministro JOÃO AUGUSTO RIBEIRO NARDES 
Relator